---
title: Aulas iniciais e primeira lista de exercícios 
author: ''
date: '2021-07-04'
slug: 1a-lista
categories: []
tags:
  - R
  - Intro Eco Pol
subtitle: ''
summary: ''
authors: []
lastmod: '2021-07-04T12:32:44-03:00'
featured: no
output:
  blogdown::html_page:
    toc: true
    toc_depth: 3
    number_sections: true
image:
  caption: ''
  focal_point: ''
  preview_only: no
projects: []
fontsize: 14pt
linkcolor: blue
header-includes:
  - \usepackage{indentfirst}
  - \usepackage{amsmath}
  - \usepackage{graphicx}
  - \setlength{\parindent}{4em}
  - \setlength{\parskip}{1.25em}
  - \usepackage{float}
  - \newcommand{\sen}{\mathrm{sen}}
bibliography: library_html.bib
biblio-style: "apalike"
link-citations: true
---


```{r setup, include=FALSE}
knitr::opts_chunk$set(message = FALSE,
                      warning = FALSE,
                      include = FALSE,
                      eval = FALSE,
                      echo = TRUE,
                      fig.cap='Elaboração própria.')
```

# Introdução {.unnumbered}

Esta nota tem por objetivo exercitar o ferramental básico para entender comandos que serão necessários nas próximas aulas[^1]. A maior parte dos conteúdos serão relacionados às funcionalidades do `R` que são úteis para cientistas sociais. **O curso não supõe conhecimento prévio de R**, ainda que contatos anteriores permitirão um avanço mais rápido e concreto no curso.

[^1]: A primeira elaboração desses materiais se deu para o curso de Introdução à Economia Política, oferecida por mim no Departamento de Economia da Universidade de Brasília no 1^o^ semestre de 2021

Trata-se de um trabalho experimental e inicial, que foi desenvolvido a partir de minha experiência concreta. Por favor, me indique eventuais erros e incongruências. Além disso, há trabalhos mais bem qualificados e em que me baseio para elaborar esses exercícios, como @Wickham2016, @Wickham2015 e @WickhamRStudio2014, cuja leitura é recomendada. Os textos em português de @Vale2021 e @SauloGuerra2021 também são fontes recomendadas de consulta.

# Por que usar o `R`?

Para quem nunca teve contato com alguma linguagem de programação, este início costuma ser pouco amigável. Entretanto, há algumas vantagens em relação a editores de planilha como *Excel* ou *Calc* para acesso e manipulação de dados e elaboração de gráficos e apresentações:

1.  Os passos são descritos e registrados sequencialmente;

2.  A estrutura incremental (linha por linha) ajuda na identificação de erros;

3.  A discriminação dos passos auxilia na memória da pesquisa; e

4.  O script permite reprodutibilidade em outras pesquisas, contribuindo para o avanço da ciência.

Portanto, todo o esforço inical e prática constante[^2] permitem uma adaptação rápida à linguagem e o acesso a dados estatísticos nacionais e internacionais que auxiliam na aprendizagem dos temas tratados na disciplina. Essas habilidades também podem ajudar para trabalhos de outras disciplinas ou de conclusão de curso.

[^2]: Uma boa estratégia é tentar adaptar o `R` às rotinas próprias, acadêmicas ou não, em substituição ao *Excel*, por exemplo. Além de ser uma ferramenta gratuita, pode ser usada como editor de texto, de apresentações e de gráficos. Entre outras razões, tais funcionalidades fazem com que o *software* seja bastante utilizado por estatísticos e cientistas sociais em geral.

# Download e Instalação

## `R` {#R}

O primeiro passo é baixar e instalar o `R` em seu computador a partir de <https://cran.r-project.org/>. Faça o *download* de uma versão `base` adaptada ao seu sistema operacional. É recomendável utilizar uma versão *4.0* ou superior, para evitar problemas com pacotes no futuro. Instale o progama em seu computador, seguindo as configurações-padrão.

## `RStudio`

Após os passos indicados na seção \@ref(R), deve-se baixar e instalar o `RStudio`, cuja versão gratuita para *desktop* está disponível em: <https://www.rstudio.com/products/rstudio/download/>. Com isso, tem-se uma interface mais organizada e ferramentas auxiliares para o uso do `R`.

Caso tenham dúvidas na instalação, este vídeo a partir de 3min:30s pode ser útil: <https://www.youtube.com/watch?v=WVogdSlk7gY>.

# Primeiros comandos

Tradicionalmente, o primeiro programa que se faz em uma nova linguagem é dizer `Alô, mundo!`. No `R`, a função `print()` faz esse trabalho. Caso o comando esteja em um *Rscript*, basta selecionar ou manter o cursos sobre a(s) linha(s) que se deseja executar e acessar o comando "Run", cujo atalho é CTRL+ENTER.

```{r, include = TRUE}
  # O resultado será exibido no console
print("Alô, mundo!")
```

O estilo de programação usado aqui e nos `Rscripts` segue parte das orientações para indentação e organização dos códigos apresentados por @HadleyWickham2021. Como o `R` apresenta estrutura mais flexível, seguir padrões contribui para que seu código seja lido com mais facilidade por outras pessoas.

## Ajuda do programa

O `R` apresenta uma série de funções que são utilizadas para executar ações desejadas. Basta assinalar o nome da função sem parênteses, precidido de uma interrogação `?`. Em geral, encontram-se a estrutura da função, seus atributos, detalhes e alguns exemplos. Este é um expediente que deve ser usado com frequência, especialmente por quem está tendo seus primeiros contatos com a linguagem

```{r, include = TRUE, eval=FALSE}
  # Um painel no RStudio exibirá ajuda sobre a função de concatenar
?c
```

## Começando um novo projeto

Um fluxo de trabalho interessante é iniciar um novo projeto no `R` para cada trabalho. Com isso, os arquivos ficarão todos organizados numa mesma pasta, facilitando a importação de dados e salvamento de arquivos. Isso pode ser feito no `RStudio` a partir de `File > New Project`. Ademais, é possível consultar o diretório de trabalho com a função `getwd()`:

```{r, include = TRUE}
  # Descobre onde o projeto está trabalhando
getwd() 
```

# Exercícios parte I

Considerando o que foi dito acima e os livros indicados no plano de curso, resolva os exercícios abaixo.

## Noções básicas de programação

Resolva as seguintes questões envolvendo noções básicas. A parte teórica está explicada em  @Vale2021 [, seções 1-10] e @SauloGuerra2021 [, seções 1-2]. Parte dos exercícios é cumulativa, de modo que é recomendável resolver os exercícios de modo sequencial e integral. Também é interessante sejam resolvidos em um novo `Rproject` e um novo `Rscript`.

1.  Crie seu primeiro programa na linguagem `R`, conforme explicado acima. Execute a linha do código com os comandos `Ctrl + Enter` (ou `Cmd+Return` para Mac).

```{r}
print("Hello, world!")
```

2.  A partir da ajuda e exemplos, busque as seguintes informações:

    a.  Ajuda para as funções `sum(); colSums(); sqrt(); lm(); setwd(); cbind(); data.frame()`.

```{r, eval = FALSE}
?sum()
?colSums()
?sqrt()
?lm()
?setwd()
?cbind()
?data.frame()
```

    b. Exemplos das funções `sum` e `colSums`. 

```{r, eval = FALSE}
example(sum)
example(colSums)
example(cbind)
```

3.  Descubra em qual diretório seu projeto está lendo e salvando arquivos.

```{r}
getwd()
```

4.  Crie os seguintes objetos com nomes distintos:

    a.  Número de disciplinas que está cursando neste semestre.
    b.  O nome do(a) professor(a) que está lecionando armazenado em um objeto com o mesmo nome da disciplina cursada.

```{r}
  # a) Criação de um objeto "n"
n_disciplinas <- 2

n_disciplinas

# b)

algebra_linera <- "Irina"

algebra_linera

analise_1 <- "Liliane"

analise_1

```

5.  Escreva programas que manipulem as operações matemáticas básicas pelo menos uma vez com os números `50` e `65`.

```{r}
100 + 2
100 - 2

100 * 2
100 / 2

100 ** 2
100 ^ 2
```

6.  Crie uma sequência de `2000` a `2021` de duas formas distintas.

```{r}
2000:2021

seq(2000, 2021)

seq(2000, 2021, length = 22)
```

7.  Repita a sequência criada na questão anterior por três vezes.

```{r}
rep(2000:2021, times = 3)
```

8.  Quais são os resultados das seguintes análises lógicas: `TRUE & FALSE | FALSE`, `TRUE | FALSE | FALSE`, `TRUE | FALSE & FALSE` e `(TRUE | FALSE) & FALSE`? Teste no `R` se você acertou o resultado.

```{r}
TRUE & FALSE | FALSE

TRUE | FALSE | FALSE

TRUE | FALSE & FALSE

(TRUE | FALSE) & FALSE

```

9.  Crie vetores que contenham as seguintes informações do seu atual semestre. Dê nomes intuitivos para:

    a.  Os nomes das disciplinas
    b.  A quantidade de estudantes em cada disciplina
    c.  Os códigos de horários de acordo com o SIGAA
    d.  As menções que você espera alcançar

```{r}
disciplinas <- c("Álbegra Linear", "Análise 1", "Estágio Docente")
disciplinas

numero_estudantes <- c(70, 60, 30)
numero_estudantes

codigos_horarios <- c("235T45", "24M12", "235T45")
codigos_horarios

mencoes <- c("SS", "SS", "MS")
mencoes
```

10. Faça as seguintes cálculos com o vetor do número de estudantes do exercício anterior:

    a.  Qual é a média de estudantes em suas turmas?
    b.  Suponha que cada estudante receba 60 horas complementares por disciplina. Quantas horas seriam disponibilizadas em cada turma?
    c.  Quantas horas seriam disponibilizadas em todas as turmas juntas?

```{r}

  # a)
horas <- numero_estudantes * 60
horas

  # b)
sum(horas)

sum(numero_estudantes * 60)       # Jeito menos recomendado 

  # c) 
mean(numero_estudantes)

```

11. Reescreva o vetor do número de estudantes, colocando as quantidades entre aspas. Qual é a classe do vetor criado?

```{r}
numero_estudantes_2 <- c("70", "60", "30")
class(numero_estudantes_2)
```

12. **Desafio**: qual é a posição no vetor das turmas que têm mais estudantes do que a média de todas as turmas?

```{r}
  # Descobre o número de estudantes das turmas que atendem à restrição
numero_estudantes[numero_estudantes > mean(numero_estudantes)]

  # Descobre a localização das turmas 
which(numero_estudantes == 70)
which(numero_estudantes == 60)
```

13. Utilize a função `data.frame` para criar uma tabela com as informações da questão anterior. Nomeie as colunas com nomes indicativos do conteúdo.

```{r}
data.frame(
  "Disciplinas"          = disciplinas,
  "Número de estudantes" = numero_estudantes,
  "Códigos dos horários" =       codigos_horarios,
  "Menções desejadas"    =        mencoes,
  check.names = FALSE
)

```

14. Impute a tabela gerada na questão anterior para um objeto chamado `meu_sigaa`. Visualize a tabela em outra aba do `RStudio`.

```{r}
  # Primeira forma
meu_sigaa <- 
  data.frame(
  "Disciplinas"          = disciplinas,
  "Número de estudantes" = numero_estudantes,
  "Códigos dos horários" =       codigos_horarios,
  "Menções desejadas"    =        mencoes,
  check.names = FALSE
)

  # Segunda forma
meu_sigaa <- data.frame(
  "Disciplinas"          = disciplinas,
  "Número de estudantes" = numero_estudantes,
  "Códigos dos horários" =       codigos_horarios,
  "Menções desejadas"    =        mencoes,
  check.names = FALSE
)

# View(meu_sigaa)

```

15. A partir da tabela `meu_sigaa`:

    a.  Leia apenas a primeira linha.

    ```{r}
    meu_sigaa[1, ]
    ```

    b.  Leia apenas a primeira coluna, filtrando por seu nome (atente-se para erros de leituras de caracteres especiais nos nomes das colunas).

    ```{r}
    meu_sigaa[, "Disciplinas"]
    ```

    c.  Retorne o número de estudantes da disciplina de Introdução à Economia Política.

    ```{r}
    # Note que o nome com espaços e caracteres especiais gera erro na leitura dos dados. Portanto, devem ser evitados pelo menos no RBase

    meu_sigaa[3, "Número de estudantes"]

    meu_sigaa[3, 2]
    ```

16. Certifique-se de que instalou corretamente os seguintes pacotes: `tidyverse`, `ggthemes`, `scales`, `writexl`, `sidrar` e `devtools`.

```{r}
# install.packages("tidyverse")
# install.packages("ggthemes")
# install.packages("scales")
# install.packages("writexl")
# install.packages("sidrar")
# install.packages("devtools")

  # O pacote para o World Inequality Database (WID) ainda não está disponível
  # no repositório oficial do R (CRAN)
# devtools::install_github("WIDworld/wid-r-tool")
```

17. Use a ajuda do `R` para acessar informações sobre as funções `get_sidra` e `info_sidra`.

```{r, eval = FALSE}
library(sidrar)
?get_sidra
?info_sidra

```

18. Busque informações sobre a tabela 6320, depositada no *Sistema IBGE de Recuperação Automática - SIDRA*.

## Importação de dados {#importacao}

Sobre importação dos dados, serão tratados tanto dados baixados manualmente de alguma fonte externa ou acessados internamente por meio de algum pacote específico capaz de acessar bancos de dados de interesse. 

A parte teórica está explicada em  @Vale2021 [, seções 11 e 13] e @SauloGuerra2021 [, seção 3]. Lembre-se de carregar os pacotes sempre que iniciar uma nova sessão no `R`.

```{r, include = TRUE}

  # Pacotes para esta questão
library(readxl)         # Carregamento tabelas do Excel
library(sidrar)         # Repositório IBGE
library(wid)            # World Inequality Database 


  # Pacotes úteis para as próximas questões
library(tidyverse)      # Organização das tabelas e elaboração de gráficos
library(ggthemes)       # Interfaces gráficas adicionais
library(scales)         # Ajuste de escala dos gráficos
library(writexl)        # Salvamento tabelas em formato Excel
library(zoo)            # Ajuste de datas

```


Após, resolva as seguintes questões.

1. Acesse o site do [IBGE](https://www.ibge.gov.br/pt/inicio.html), localize uma estatística social ou econômica de seu interesse, baixe um arquivo em formato `.xls` ou `.xlsx` e salve na mesma pasta em que está seu projeto. Em seguida:
  
    a. Escreva uma função para fazer a leitura da tabela a partir do caminho relativo em seu computador.
    
```{r}
read_xls("dados/pof_seguranca_alimentar.xls")
```
    
    b. Indique a planilha a ser importada utilizando o seu nome no arquivo original.
```{r}
read_xls("dados/pof_seguranca_alimentar.xls",
         sheet = "5.2")
```
    
    c. Crie um vetor com o(s) nome(s) das colunas e importe a tabela com o(s) novo(s) nome(s).
```{r}
nomes_colunas <-
  c(
    "regiao_e_UF",
    "total",
    "seguranca_alimentar",
    "inseguraca_alimentar",
    "leve",
    "moderada",
    "grave"
  )

  # Importando com os nomes
read_xls(
  "dados/pof_seguranca_alimentar.xls",
  sheet     = "5.2",
  skip      = 5,
  col_names = nomes_colunas
)
```
    
    d. Dê um nome sugestivo à tabela importada, atribuindo-a a um objeto dentro do `R`.
```{r}
seguranca_alimentar_2017_18 <-
  read_xls(
    "dados/pof_seguranca_alimentar.xls",
    sheet     = "5.2",
    skip      = 5,
    col_names = nomes_colunas
  )
```
    
    
2. **Desafio**: acesse o [Sistema Gerenciador de Séries Temporais](https://www3.bcb.gov.br/sgspub/localizarseries/localizarSeries.do?method=prepararTelaLocalizarSeries) do Banco Central do Brasil (BCB) e baixe uma série organizada pelo próprio BCB em formato `.csv`. Salve a tabela na mesma pasta em que está seu projeto. Em seguida:
  
    a. Escreva uma função para fazer a leitura da tabela a partir do caminho relativo em seu computador.
```{r}
# 20400 - Endividamento das famílias com o Sistema Financeiro Nacional
# exceto crédito habitacional em relação à renda acumulada dos últimos doze meses

read_csv2("dados/20400-Endividamento_das_famílias.csv")
```
    
    b. Crie um vetor com o(s) nome(s) das colunas e importe a tabela com o(s) novo(s) nome(s).
```{r}
nomes_colunas <- c("mês", "endividamento")

  # O ideal é usar skip para não importar os nomes antigos
read_csv2(
  "dados/20400-Endividamento_das_famílias.csv",
  skip      = 1,
  col_names = nomes_colunas
)

```
    
    c. Possivelmente o tipo das colunas não condiz com os dados efetivamente. Reescreva a função, indicando os tipos das colunas.
```{r}
read_csv2(
  "dados/20400-Endividamento_das_famílias.csv",
  skip = 1,
  col_names = nomes_colunas,
  col_types = cols("c", "n")
) 

```
    
    d. Dê um nome sugestivo à tabela importada, atribuindo-a a um objeto dentro do `R`.
```{r}
endividamento_familias <-
  read_csv2(
    "dados/20400-Endividamento_das_famílias.csv",
    skip = 1,
    col_names = nomes_colunas,
    col_types = cols("c", "n")
  ) 
```
    

3. Utilizando o pacote `sidrar`, localize informações sobre alguma série coletada pelo [IBGE](https://sidra.ibge.gov.br/acervo#/S/Q) e relacionada ao mercado de trabalho. Em seguida:

    a. Consulte as séries disponíveis com a função própria do pacote a partir de uma palavra-chave.
```{r}
search_sidra("horas trabalhadas")

# [51] "Tabela 6371 - Média de horas habitualmente trabalhadas por semana e efetivamente trabalhadas
# na semana de referência, no trabalho principal e em todos os trabalhos, das pessoas de 14 anos ou mais de idade, por sexo"
```
    
    b. Acesse as informações da série de interesse no próprio console ou no navegador de internet.
    
```{r, eval = FALSE}
info_sidra(6371, wb = TRUE)
```
    
    c. Faça um teste importando a série apenas pelo seu número.
```{r, eval = FALSE}
get_sidra(6371)
```
    
    d. Refaça o procedimento do **item c**, agora especificando os demais parâmetros de interesse e atribuindo a um objeto específico.

```{r, eval = FALSE}
horas_trabalhadas <-
  get_sidra(
    6371,
    period = "201901-202101",
    variable = "8186",  # Média de horas habitualmente trabalhadas
    classific =  c("/C2/"),
    category = list(c(4, 5)),   # Apenas homens e mulheres separadamente
    format = 2
  )

horas_trabalhadas
```



4. Consulte o dicionário de códigos da [*World Inequality Database*](https://wid.world/codes-dictionary/) e importe com a função `download_wid` os seguintes dados:

    a. **Desafio**: coeficiente de GINI da distribuição de renda para o Brasil e para algum outro país a sua escolha, para fazer a comparação. Impute a um objeto. 
    
```{r, eval = FALSE}
gini_br_us <-
  download_wid(
    indicators = c("gptinc"),
    areas = c("US", "BR"),
    ages = "992",
    # Indivíduos com mais de 20 anos
    pop = "j"        #renda dividida igualmente entre o casal
  )
```
    
    b. Fração (*share*) da renda apropriada pelo 1% mais rico e pelos 50% mais pobres do ponto de vista dos indivíduos em um país da América Latina, um da Europa e um da Ásia. 
    
```{r, eval = FALSE}
desigualdade_renda_br_us <-
  download_wid(
    indicators = c("sptinc"),
    areas = c("AR", "IT", "CN"),
    perc = c("p0p50", "p99p100"),
    ages = "992",
    pop = "j"
  ) 

```


# Manipulação e exportação de dados

Nem sempre os dados importados ao `R` vêm no formato ideal. Enquanto os pacotes `sidrar` e `wid` fornecem tabelas no formato  convencionalmente denominado de *tidy data*^[Em tradução livre, "informação organizada".] [@WickhamRStudio2014], outras fontes de dados ou tabelas baixadas manualmente costumam não apresentar a devida consistência. 
 
Em síntese, os informações devem ser organizados de duas formas. Cada **valor** (cada célula numa tabela do *Excel*) pertence a uma <span style="color: red;"> variável </span> e a uma <span style="color: blue;"> observação</span>. 

<span style="color: red;"> Variável</span> contém valores que se referem a uma mesma característica ou atributo --- em dados sobre mercado de trabalho, pode-se citar como exemplos região, data, taxa de desocupação --- e são representadas por colunas. 

Cada <span style="color: blue;"> observação</span>, isto é, cada linha contém todos os valores medidos sobre uma mesma unidade, configurando um único item entre os atributos --- um exemplo poderia ser a taxa de desocupação no Centro-Oeste no 1^o^ trimestre de 2020. 

## Apresentação típica

Uma forma de apresentação típica de dados econômicos, mas que não estão no formato ideal é representada por

```{r, eval = TRUE, echo=FALSE}
library(sidrar)
library(tidyverse)
library(ggthemes)
library(kableExtra)

## Tabela 6397 - Taxas de desocupação e de subutilização da força de trabalho, na semana de referência, das pessoas de 14 anos ou mais de idade, por grupos de idade


desocupacao <- get_sidra(6397,
                        period = "201601-202001",
                        geo = "Region",
                        variable = c(4099),
                        format = 2)

tabela1 <- desocupacao %>% 
                rename("Desocupacao" = Valor) %>% 
                select(`Grande Região`,Trimestre, `Grupo de idade`,Desocupacao)

## Tabela 5437 - Rendimento médio real, habitualmente recebido por mês e efetivamente recebido no mês de referência, do trabalho principal e de todos os trabalhos, por grupos de idade (Vide Notas)


rendimento <- get_sidra(5437,
                        period = "201601-202001",
                        geo = "Region",
                        variable = c(5932),
                        format = 2)

tabela2 <- rendimento %>% 
                rename("Rendimento" = Valor) %>% 
                select(`Grande Região`,Trimestre, `Grupo de idade`,Rendimento)

## Tabela 6372 - Média de horas habitualmente trabalhadas por semana e efetivamente trabalhadas na semana de referência, no trabalho principal e em todos os trabalhos, das pessoas de 14 anos ou mais de idade, por grupos de idade


horas <- get_sidra(6372,
                        period = "201601-202001",
                        geo = c("Region"),
                        variable = c(8186),
                        format = 2)

tabela3 <- horas %>% 
                rename("Horas" = Valor) %>% 
                select(`Grande Região`,Trimestre, `Grupo de idade`,Horas)

### Tabela com todos os dados

emprego <- tabela1 %>% 
            left_join(tabela2) %>% 
            left_join(tabela3)
```

```{r exemplo, eval = TRUE, include = TRUE, echo = FALSE}
tab1 <- emprego %>%
  filter(
    `Grupo de idade` == "Total",
    Trimestre %in% c("1º trimestre 2016", "1º trimestre 2020"),
    `Grande Região` %in% c("Nordeste", "Sul", "Centro-Oeste")
  ) %>%
  select(1, 2, "Desocupação" = Desocupacao) %>%
  pivot_wider(names_from = Trimestre, values_from = Desocupação)

kbl(tab1,
    format = "html",
    digits = 1,
    booktabs = TRUE) %>%
  footnote(
    general = "Taxa de Desocupação (PNADC/T - IBGE)",
    footnote_as_chunk = T,
    threeparttable = T
  ) %>%
  kable_styling()
```

em que se pode notar que há três variáveis (região, período e taxa de desocupação), mas que não estão divididos em colunas separadas. No exemplo, o período apenas nomeia duas colunas.

## Transposta da apresentação típica

Não é incomum utilizar-se a versão transposta da tabela apresentada em \@ref(tab:exemplo).

```{r, eval = TRUE, include = TRUE, echo=FALSE}
tab2 <- emprego %>%
  filter(
    `Grupo de idade` == "Total",
    Trimestre %in% c("1º trimestre 2016", "1º trimestre 2020"),
    `Grande Região` %in% c("Nordeste", "Sul", "Centro-Oeste")
  ) %>%
  select(1, 2, "Desocupação" = Desocupacao) %>%
  pivot_wider(names_from = `Grande Região`,
              values_from = Desocupação)

kbl(tab2,
    digits = 1,
    booktabs = T) %>%
  footnote(
    general = "Taxa de Desocupação (PNADC/T - IBGE)",
    footnote_as_chunk = T,
    threeparttable = T
  ) %>%
  kable_styling()
```

Nesse caso, as regiões estão erroneamente utilizadas como nomes das colunas.

## Tidy data

O formato mais adequado para organização dos dados e elaboração de gráficos também é conhecido como formato <span style="color: green;"> longer</span>, em que se pode usar a função `pivot_longer` do pacote `tidyverse`. Para os dados apresentados acima, a organização é dada por 

```{r, eval = TRUE, include=TRUE, echo=FALSE}
tab <- emprego %>%
  filter(
    `Grupo de idade` == "Total",
    Trimestre %in% c("1º trimestre 2016", "1º trimestre 2020"),
    `Grande Região` %in% c("Nordeste", "Sul", "Centro-Oeste")
  ) %>%
  select(2, 1, "Desocupação (%)" = Desocupacao) %>%
  arrange(Trimestre)

kbl(
  tab,
  digits = 1,
  booktabs = T
) %>%
  footnote(
    general = "Taxa de Desocupação (PNADC/T - IBGE)",
    footnote_as_chunk = T,
    threeparttable = T
  ) %>%
  kable_styling()
```

Mesmo que pareça estranho, há algumas razões para organizar os dados assim:

1. Pode-se descrever relações funcionais entre <span style="color: red;"> variáveis</span>.
      
      * Ex.: evolução da taxa de desocupação no tempo. 
      * Melhor fazer entre colunas.

2. Pode-se fazer comparações entre grupos de <span style="color: blue;"> observações</span>:
      
      * Ex.: como está o desemprego entre regiões? 
      * Melhor fazer entre linhas.

## Resumo para dados organizados 

Para dados organizados, vale a seguinte regra de bolso:

1. Cada <span style="color: red;"> variável</span> forma uma coluna;

2. Cada <span style="color: blue;"> observação</span> forma uma linha; e

3. Cada unidade observacional forma uma <span style="color: green;"> tabela</span>.

Para bais detalhes sobre o tema, deve-se consultar @WickhamRStudio2014.

# Exercícios parte II

Com base no explicado acima e nas referências @Vale2021 [, seções 12, 14 e 15] e @SauloGuerra2021 [, seções 4-6], resolva os seguintes exercícios usando as funções do pacote `tidyverse`.

## Manipulação  de dados

Utilize a tabela baixada do IBGE na questão \@ref(importacao) para as manipulações a seguir.

1. Impute a tabela baixada para um outro objeto, excluindo as colunas menos importantes na análise, tais como a de Unidade de Medida, Nível Territorial, Variável e etc.

```{r}
horas_trabalhadas <-
  get_sidra(
    6371,
    period = "201901-202101",
    variable = "8186",  # Média de horas habitualmente trabalhadas
    classific =  c("/C2/"),
    category = list(c(4, 5)),   # Apenas homens e mulheres separadamente
    format = 2
  )


horas_trabalho <-
  horas_trabalhadas %>%
    select(5, 7, 3)
```



2. Renomeie a coluna de valores para um que seja mais intuitivo a respeito dos dados escolhidos. Não use expressões ou caracteres especiais.

```{r}
horas_trabalho <- 
  horas_trabalho %>% 
    rename("Horas_trabalhadas" = Valor)

```


3. Faça ao menos uma operação com a coluna dos dados baixados para alterar a unidade de medida e manter intuição econômica ao mesmo tempo.

```{r}
  # Horas anuais de trabalho
horas_trabalho <- 
  horas_trabalho %>% 
    mutate(Horas_trabalhadas = Horas_trabalhadas * 52)

```

4. Por meio das funções `group_by` e `summarise`, faça alguns cálculos com a variável numérica baixada agrupando por, pelo menos, outra coluna da tabela. Pode ser o cálculo da média, valores mínimos e máximos, desvio padrão e etc. Atribua a um novo objeto.

```{r}
horas_trabalho %>% 
  group_by(Sexo) %>% 
  summarise(media_anual = mean(Horas_trabalhadas))
```


5. Filtre os dados relacionados apenas aos últimos dois períodos --- ano, trimestre e etc. --- disponíveis. Também não é necessário imputar a um novo objeto.

```{r}
horas_trabalho %>% 
  filter(Trimestre %in% c("4º trimestre 2020", "1º trimestre 2021"))
```


6. **Desafio 1**: Use a função `pivot_wider` para distribuir as informações da variável numérica em colunas de acordo com os distintos períodos de tempo filtrados na questão anterior.

```{r}
horas_trabalho <-
  horas_trabalho %>%
    pivot_wider(names_from  = "Trimestre",
                values_from = "Horas_trabalhadas")
```


7. **Desafio 2**: A partir da tabela no formato *wider*, retorne-a ao formato *longer*, utilizando a função `pivot_longer`.

```{r}
horas_trabalho <-  
  horas_trabalho %>% 
    pivot_longer(cols      = `1º trimestre 2019`:`1º trimestre 2021`,
                 names_to  = "Periodo",
                 values_to = "Horas_trabalhadas")

```



8. Baixe outra tabela do IBGE com dados que apresentem atributos compatíveis com a tabela baixada na questão \@ref(importacao). Depois disso, use a função `left_join` para juntar as duas tabelas. Certifique-se de que todas as colunas compatíveis foram lidas e devidamente acopladas.

```{r}

  # Rendimento por sexo
rendimento_sexo <-
  get_sidra(
    5429,
    period = "201901-202101",
    variable = "5928",  # Média de horas habitualmente trabalhadas
    classific =  c("/C2/"),
    category = list(c(4, 5)),   # Apenas homens e mulheres separadamente
    format = 2
  )


rendimento_sexo <- 
  rendimento_sexo %>%
    select(5, 7, 3) %>% 
    rename("Periodo"    = Trimestre,
           "Rendimento" = Valor)

```

```{r}
colnames(horas_trabalho)

horas_rendimento <-   
  horas_trabalho %>% 
    left_join(rendimento_sexo)
```


9. A partir das funções `str_replace` e `as.yearqtr` (pacote `zoo`), transforme a coluna de data no formato de `Date` ou equivalente.

```{r}

horas_rendimento <-
  horas_rendimento %>%
  mutate(
    Periodo = str_replace(Periodo, "º trimestre ", "-"),
    Periodo = as.yearqtr(Periodo, format = "%q-%Y")
  )
  
```



## Exportação de dados

1. Exporte todos as tabelas geradas nos exercícios anteriores para o formato `.csv`.

2. Exporte todos as tabelas geradas nos exercícios anteriores para o formato `.xlsx`.

# Referências {.unnumbered}
