---
title: Resoluções de equações lineares e eliminação gaussiana
author: ''
date: '2021-04-20'
slug: alinear-basica
categories: []
tags:
  - R
subtitle: ''
summary: ''
authors: []
lastmod: '2021-04-21T08:25:16-03:00'
featured: no
output:
  blogdown::html_page:
    toc: true
    toc_depth: 3
image:
  caption: ''
  focal_point: ''
  preview_only: no
projects: []
fontsize: 12pt
linkcolor: blue
header-includes:
  - \usepackage{indentfirst}
  - \usepackage{amsmath}
  - \setlength{\parindent}{4em}
  - \setlength{\parskip}{1.25em}
  - \usepackage{float}
bibliography: library_ial.bib
biblio-style: "apalike"
link-citations: true
---

```{r setup, include=FALSE}
knitr::opts_chunk$set(message = FALSE,warning = FALSE,echo = TRUE,fig.cap='Elaboração própria.')

library(rgl)
knitr::knit_hooks$set(webgl = hook_webgl)
```


# Sistema de equações lineares

Um dos pacotes para a solução de sistemas de equações lineares é o [**matlib**](https://cran.r-project.org/web/packages/matlib/matlib.pdf), que é bastante útil para o estudo de Álgebra Linear e estatísticas multivariadas. O pacote precisa ser instalado antes do primeiro uso. Após, basta carregar com a função *library*()^[Para acessar detalhes das funções do pacote, basta digitar *?nome da função*. Na aba ajuda, aparecerão informações da função e, normalmente, algumas aplicações].

```{r}
# install.packages("matlib")
library(matlib)
```

O objetivo desta nota é apresentar, por meio de exemplos baseados no livro de @Boldrini1980, algumas das funcionalidades do pacote. Um possível sistema com duas equações é dado por:

```{r, SEL}
A <- matrix(c(2,-7,1,4,−1,-10,-5,16), nrow= 4, ncol = 2)
b <- matrix(c(3,-12,1,8),ncol = 1)

showEqn(A,b) # Mostra a estrutura do sistema de equações
plotEqn(A,b) # Desenha as retas num gráfico com duas variáveis
```
A partir da Figura \@ref(fig:SEL), pode-se perceber que há duas equações que são combinações lineares das demais.

Também é possível elaborar um sistema com três variáveis, resolver e fazer sua representação gráfica^[A representação gráfica é mostrada apenas em *pop-up* quando o código é rodado no **R**. O leitor pode copiar os códigos desta nota e rodar em sua própria máquina para verivicar o resultado.]:


```{r, dev='pdf', fig.show='hold'}
A <- matrix(c(1,2,1,4,5,-3,3,4,-2), ncol = 3)
b <- c(1,4,5)

showEqn(A,b) # Mostra a estrutura do sistema de equações
ampliada <- cbind(A,b)                      # Matriz ampliada do sistema
echelon(ampliada,verbose = T,fractions = T) # Resolve por eliminação gaussiana


plotEqn3d(A,b) # Desenha as retas num gráfico em três dimensões numa popup
```
Outra forma de resolver o sistema se dá com o comando **solve**, desde que o sistema seja possível e determinado:

```{r}
A <- matrix(c(1,2,1,4,5,-3,3,4,-2), ncol = 3)
b <- c(1,4,5)

solve(A,b)
```

Este pequeno resumo pode ajudar na resolução de sistemas simples ligados à álgebra linear, auxiliando no aprendizado e na resolução de exercícios. 

# Referências

